【裁判字號】    90,家上,32
【裁判日期】    900821
【裁判案由】    離婚等
【裁判全文】
臺灣高等法院臺南分院民事判決  九十年度家上字第三二號  ｅ
      上  訴  人  乙  ○  ○
      被上訴  人  甲  ○  ○
右當事人間請求離婚事件，上訴人對於中華民國九十年三月十五日臺灣台南地方法院
八十九年度婚字第六一三號第一審判決提起上訴，本院判決如左：
      主      文
上訴駁回。
第二審訴訟費用由上訴人負擔。
      事      實
甲、上訴人方面：
一、聲明：求為判決：(一)原判決廢棄。(二)兩造准予離婚。(三)兩造所生長子丙○○（民
    國○年○月○日生）、次女丁○○（民國○年○月○日生）、三女戊○
    ○（民國○年○月○日生）權利義務之行使及負擔由上訴人任之。
二、陳述：除與原判決記載相同者，茲引用之外，補稱略以：
（一）本件分居事由，係雙方協議分居，而非除夕夜吵架之事：
      按原審認分居事由係雙方除夕夜吵架，該次吵架可歸責於原告，亦有八十七年
      度家上字第八十七號判決既判力於後，故不符合民法第一千零五十二條第二項
      規定，從而不允原告訴求云云，唯查：
      八十五年除夕當天，雙方發生爭吵，被上訴人轉而攜帶三名子女前往榮光教會
      ，而上訴人只得一人攜帶簡便衣物，返家與家人團聚過年，以國人過年習俗，
      上訴人回返祖宅與全部家人過年並不悖禮，亦無過責可言，而被上訴人以信仰
      為由，拒返祖宅過年，縱非法律上可究責之事由，唯仍與傳統習慣有悖，至於
      兩造當日吵架，縱係導致雙方不願共同返家吃團圓飯之原因，唯與長期分居之
      事由，根本無涉。雙方真正分居之事由係八十五年二月廿九日，上訴人傳真予
      被上訴人要約：「雙方暫時分居，然後一段時日再平靜的離婚。」，該要約經
      被上訴人認同，並簽字確認後回傳予上訴人，自此雙方皆未盡彌合婚姻之努力
      ，分居迄今五年，彼此形同陌路毫無夫妻之實，與平常人無異，實無維繫婚姻
      之可能性，此亦為原審所確認，此原審判決明載：由兩造自分居後之互動情形
      ，足見兩造於分居後之互動主題均圍繞在是否離婚之條件，顯見彼此主觀上均
      無維繫婚姻之意念，以此，兩造之婚姻客觀上情愛蕩然無存，徒有夫妻之名，
      無夫妻之實，其與無夫妻關係之平常人無異，實無維繫之可能性，自足以認定
      兩造已無法繼續共同生活，而構成民法第一千零五十二條第二項之重大事由。
      則依法原審即應判決准許上訴人訴求，判決雙方離婚，縱如原審所認應審究歸
      責性，自應從協議書之簽署及簽署後雙方婚姻互動，無法彌合之歸責性而論，
      不應以其他不相關連之事由，以為審究，而原審認分居後雙方皆未盡真摯之努
      力，雙方皆可歸責，業為原審所確認，至於分居事由之肇始及歸責性，原審竟
      將不相干之事由，列為歸責原因，判決顯有違誤，茲述如下：
  1.原審誤以分居事由係除夕爭吵，更援以八十七年度家上八十七號判決既判力為據
    ，認應歸責於上訴人：除夕爭吵，被上訴人負氣攜子前往教會，而悍拒返還祖宅
    吃團圓飯，上訴人無奈只得自行返家吃團圓飯，過舊曆年，並無分居之意，此並
    無悖禮處，縱被上訴人認基於其宗教自由不能強迫伊圍爐聚餐，然亦不可因雙方
    未在一起即歸責於上訴人，果真追究雙方分居之起因，係翌日被上訴人未經上訴
    人同意，即擅自將上訴人衣物搬回祖宅，並在衣物箱中表明要與上訴人離婚，要
    上訴人另覓伴侶，被上訴人要過自己的生活，此證人己○○○於九十年三月一日
    證陳：「兩造在八十五年過年時吵架隔天被告將原告的照片、衣物等東西拿到我
    家中，裡面的首飾她也說不要，並且說乙○○可以去慢慢選新太太，並說首飾可
    以給他的新太太使用。」又庚○○○於九十年二月五日審訊時證述：「隔天早上
    我婆婆開門發現門口有一箱行李，裡面是上訴人的東西。包括訂婚戒指、手環、
    照片等都拿回來。裡面有一封信，她信上說她是女強人，說她會好好活下去」等
    語即明，有關上訴人全數衣物係被上訴人翌日搬回祖宅之行為，被上訴人亦當庭
    自承，亦有當日筆錄為證，自上開事實即知，苟細究協議分居之肇始原因，係被
    上訴人自行將上訴人衣物全數搬回祖宅，將上訴人逐出住所肇致，此可歸咎於被
    上訴人自明，退步言之，即令認分居係雙方協議而成，雙方皆不可歸責雙方或雙
    方皆可歸責，焉有一方歸責、一方無責之事理，況該協議係女方親筆簽名，於自
    由意願為之，又無詐欺、脅迫一事，豈有主、被動之理，更推認歸責事由，原審
    所認於法無據，亦與事實不符。
  2.至於除夕吵架一節，實與分居事由無涉，更與八十七年家上字第八十七號判決之
    既判力無涉。
  3.至於辛○○係八十五年六、七月間方至上訴人公司，此可函調勞工局之勞保紀錄
    即知，此與發生於八十五年二月二十九日之協議分居，根本無涉，乃原審認係結
    交新歡，方肇致分居，殊難令人苟同。
  4.兩造間原有新台幣三百萬之共同存款置於被上訴人處，並無斷絕被上訴人之經濟
    來源，原審未究明上開事實，即認上訴人視子女生活於不顧，與事實相違，況當
    時上訴人背負三百萬債務及利息待償，被上訴人完全漠視該窘況，仍要求上訴人
    按月給付伊七萬元，此豈有夫妻同舟之心，況月花費七萬元，孩子尚小，於台南
    豈能謂合事理，無浪費乎，抑且當初被上訴人專橫、脅制子女，使父子女不得相
    見，方斷絕予被上訴人之費用，以冀見子女之面，此有上訴人八十五年十月七日
    予被上訴人之信函可證，被上訴人亦自承分居後，根本未曾將子女帶回祖宅與上
    訴人團聚，因何原審未究問誰係該事件之始作俑者，所判豈得事理之平，停止被
    上訴人經濟浪費，先行償還債務，亦不因此受有苛責，況現上訴人亦按月給付三
    萬餘元予被上訴人，原審無視該事實，能無謂率斷乎。
（二）又原審未向台南奇美醫院函調被上訴人之病歷表，按被上訴人是否罹患精神方
      面之疾病，可函調奇美醫院被上訴人之病歷表即可明知，根本無庸想像推理。
（三）被上訴人的偏差行為造成婚姻分裂：
    (一)被上訴人的新信仰：
      八十四年被上訴人改信仰私人自辦的新興教派榮光教會，從此行為大變，不敬
      祖先、不備牲禮、不去掃墓，誘使小孩入教，以教規及鬼靈之責，使小孩逃避
      祭祖和掃墓。每星期三、五、六晚上及星期日全天，帶領小孩在榮光教會，甚
      至待過半夜，信教已嚴重影響原本家庭生活。又不斷製造爭端，極力要拉上訴
      人入教。為去教會過除夕，因此安排構陷上訴人之母不備牲禮，於八十五年春
      節當日，逼上訴人向母問罪，致爆發激烈爭吵及從此協議分居。
    (二)被上訴人的惡意行為：
      脅制小孩不和上訴人見面，以及不被上訴人接回父家。從八十五年四月談判不
      如被上訴人所願，其即不准上訴人再接回小孩，更在電話加裝錄音，以過濾和
      阻斷上訴人和小孩之聯繫。分居一年七個月，上訴人每月支付生活費，而為促
      使被上訴人讓上訴人接回小孩，因此在八十六年八月暫停直接匯款，而要小孩
      回家來拿，但被上訴人仍強硬不許，八十八年十月其來強制執行後，則從此由
      薪水扣走三分之一，未曾中斷。八十六年至八十九年間，被上訴人搬三次家令
      上訴人尋找不到，搬家都在離教會三百公尺內，目的是更表達投身教會，令上
      訴人恐懼前往時，與被上訴人近住教友惹起事端，因此都令侄子和姪女每於節
      日去接小孩，惟皆不可得。被上訴人惡意誣陷上訴人有外遇，其長期僱用徵信
      社來誣陷上訴人的花費有三百多萬元。造成上訴人耗費心力於處理衍發的問題
      ，其中包括致使辛○○小姐的母親，憤而病發中風垂危。八十六年十一月被上
      訴人同意離婚，而於八十六年十二月，為求撫平公司名聲之危機，亦求辛○○
      母親早日寬心康復，故前往致歉並承諾離婚後結為親家，此動機和行為並無逾
      禮和不法，係屬人情常事，然八十七年初，兩造協議破裂。八十八年九月，上
      訴人因一次重病，在出國前一日，病情加劇，重度頭暈，無法開車回工廠宿舍
      ，臨時決定借宿於辛○○小姐姐夫在頂樓的加蓋房間。林小姐聯繫上訴人大哥
      壬○○醫師，依其指示，於半夜叫醒上訴人服藥時，警員和被上訴人忽然衝入
      ，控告上訴人通姦和同居，至今仍在審理中。被上訴人又教唆小孩控告上訴人
      要求支付定額生活費及控告上訴人精神傷害等，至今共計八件訴訟，使上訴人
      為興訟所糾纏，造成長期的法務花費及精神損耗，痛苦非常。被上訴人如此打
      擊上訴人，用心明顯決不在復合。兩造婚姻之破裂，是因女方個性偏差於新興
      宗教，絕非外遇。這由三個久隨女方生活的小孩，多次到庭的證詞得以證實，
      都一致指明乃因其母信仰入教以致爭吵和分居。
（四）被上訴人惡意遺棄上訴人，致兩造婚姻難以維持，該當民法第一○五二條第五
      款請求離婚事由：按「夫妻之一方以惡意遺棄他方者，不僅須有違背同居義務
      之客觀事實，並須有拒絕同居之主觀情事，始為相當」，最高法院四十九年台
      上字第一二五一號判例，定有明文。經查：
    (一)本件兩造於八十五年除夕爭吵，被上訴人負氣攜子前往教會，且悍拒返回祖宅
      團圓圍爐，於中國禮法已然有咎，唯翌日被上訴人竟擅將上訴人衣物、照片全
      部搬回祖宅，並在衣物箱中表明要與上訴人離婚，被上訴人要過自己的生活，
      惡意遺棄上訴人，灼然至明，此節得參諸原審證人己○○○九十年三月一日證
      陳：「兩造在八十五年過年時吵架，被上訴人將上訴人的照片、衣物等東西拿
      到我家中，裡面的首飾她說她不要，並且說乙○○（即上訴人）可以去慢慢選
      新太太」等語，且被上訴人亦於原審當庭自承確有將上訴人衣物搬回祖宅之行
      為，此有當日筆錄為證，足證被上訴人惡意遺棄上訴人，拒絕與上訴人同居，
      違背同居義務，已為至明。
    (二)次查，被上訴人自八十三年八月即已預謀背棄上訴人，而將戶籍遷出，參諸被
      上訴人屢次遷移住所乙節，足見被上訴人不欲與上訴人同居而刻意隱瞞住所，
      茲有被上訴人最新戶籍謄本可證，抑有進者，被上訴人最後將住所寄居於伊所
      信仰之榮光教會旁，亦即現富農街一段之地址，益證被上訴人決意斷絕與上訴
      人之關係，遺棄上訴人，已為灼然，符合民法第一○五二條第五款法定離婚事
      由。
（五）上訴人受有被上訴人精神上虐待致達不堪同居之程度：
      按「民法第一○五二條第三款所謂不堪同居之虐待，係指與以身體上或精神上
      不可忍受之痛苦，致不堪繼續同居者而言，故夫妻之一方受他方之重大侮辱，
      如夫誣稱其妻與人通姦，使之感受精神上之痛苦致不堪繼續同居者，不得謂非
      不堪同居之虐待」，廿三年上字第六百七十八號判例定有明文。
      經查：
    (一)本件被上訴人惡意遺棄上訴人後，竟即誣指上訴人於八十五年五月起與訴外人
      通姦，致上訴人遭檢察官偵查起訴，現業獲士林地方法院認八十五年五月至八
      十八年之部分，應為無罪之諭知。唯被上訴人自八十五年至八十八年期間誣稱
      上訴人與人通姦之舉，客觀上已使上訴人受有重大侮辱，謀生受挫，達於不堪
      同居之程度，苟夫妻雙方無法建立互信基礎，動輒懷疑對方與第三人通姦，甚
      至提出足以毀人名節之告訴，則兩造之婚姻焉有繼續維持之希望，益見上訴人
      所受之精神上虐待，已為灼然。
    (二)按「夫妻不堪同居之虐待，包括身體上及精神上不堪同居之虐待。究竟有無此
      種虐待，須從夫妻之一方對待他方，是否處於誠摯基礎而為觀察，此誠摯基礎
      若已動搖，終止冷漠相對，亦難謂非虐待」，又「其虐待無須為同居中之行為
      ，不妨為別居中之事件」，最高法院八十七年台上字第二一三七號及同院八十
      三年台上第五七四號分別著有明文。本件被上訴人誣指上訴人與訴外人通姦，
      亦於刑事庭中自承：伊自八十五年間即長期僱請徵信社人員，以電話騷擾、竊
      聽、跟蹤等方式，調查上訴人，又兼以訴訟不斷，用意只在打擊，不為復合，
      而係快己之意之報復行為，抑有進者，被上訴人刻意阻斷上訴人及其家族與子
      女連繫，五年餘來父子不曾團圓，天倫夢斷，致上訴人精神上遭受極大之痛苦
      ，雖兩造係別居狀態，惟據前最高法院判決意旨，亦屬夫妻之虐待行為，致上
      訴人無法共同生活之程度，已為灼然。符合同法第一○五二條第三款法定離婚
      事由之規定至明。
（六）上訴人之母受被上訴人精神上虐待已達不堪共同生活之程度：
      按「民法第一○五二條第四款，所謂妻對於夫之直系尊親屬為不堪共同生活之
      虐待，係指予以身體上或精神上不可忍受之痛苦，致不堪繼續共同生活者而言
      ，上訴人對於被上訴人之母，既有屢為無理爭鬧並加以暴行之行為，使之感受
      身體上及精神上之痛苦，不能謂非不堪繼續共同生活之虐待」，三十一年上字
      第一九四九號判例參照。經查：
      本件被上訴人個性乖戾，不敬長輩，致上訴人之母親深感精神上痛苦，此節得
      參諸上訴人之母於原審自陳：「‧‧我吃這麼老沒有看甲這樣的家庭主婦，
      沒有遇過的人絕對不知道痛苦，我從來沒有和甲惡氣過，我是無音的阿嬤‧
      ‧她沒有反省過，不知恥、厚面皮，所做自己很得意，說她自己是女強人，她
      絕對不會認錯，沒有勝訴再來用武解決，這一隻像狂犬一樣，和乙（即上訴
      人）的二個兄弟咬不放，讓家人提心吊膽‧‧咬到乙大哥壬醫生‧‧大兒
      子死前說不甘心，我做媽的流淚，司法有公理嗎？這樣冤枉有多少不知道，害
      死壬○○我看就是甲，我恨她。」等語，足證被上訴人違背倫理常情，不事
      親長，且對於上訴人之母屢為精神上虐待，使上訴人之母深感痛苦。上訴人事
      母至孝，每每離家北上尚且下跪向母親辭行，焉能忍受被上訴人對其母為精神
      上虐待，顯見兩造之婚姻已備民法第一○五二條第四款之法定離婚事由至明。
（七）被上訴人興訟未斷、禍延兄長，亦具有難以維持婚姻之重大事由：
      緣被上訴人惡意遺棄上訴人後，因上訴人行將破敗之事業獲台塑企業垂青，因
      而併入台塑關係企業，被上訴人認上訴人身價一夕暴漲，旋而拒絕與上訴人協
      議離婚，進而提出一連串通姦、損害賠償、強制執行等民、刑事八件訴訟，都
      為索取金錢為目的，並累及上訴人之兄嫂亦一併被訴。諷刺之至是，被上訴人
      在庭上屢稱官司令她疲累，以爭取同情，事實上八起訴訟均係被上訴人所提起
      ，且均得由被上訴人撤回。足見兩造之夫妻之反目成仇，甚且不如陌路，實已
      具備難以繼續維持婚姻之重大事由，符合民法第一○五二條第二項規定。
（八）被上訴人長期僱用流氓，向台塑企業匿名控告和散佈謠言，確使上訴人生活和
      公司經營更困難，上訴人雖拼命維護終不殆，上訴人之優雅工業公司已決定關
      廠，上訴人也將失業，想前往大陸謀生。
（九）本院八十七年度家上字第八十七號已判決駁回上訴人離婚之訴，而今再提本件
      訴訟之新事實有1.兩造已分居五年，未共同生活。2.被上訴人曾檢舉上訴人之
      大哥壬○○違反醫師法，致壬○○爆發肝癌病逝。3.被上訴人有精神上之疾病
      。
三、證據：除援用第一審所提證據外，補提上訴人八十五年十月七日信函影本一紙、
    網路資料影本四張、戶籍謄本影本二張、自述狀乙份、士林地方法院八十九年度
    簡上字第一○一號判決影本、戶籍謄本乙份、民事判決二件為證。
乙、被上訴人方面：
一、聲明：求為判決：(一)駁回上訴。(二)第二審訴訟費用由上訴人負擔。
二、陳述：除與原判決記載相同者，茲引用之外，補稱：
（一）八十五年除夕當天上訴人因細故爭吵而離家至今，因當日小孩為上訴人推翻桌
      上的飯菜之舉動而嚇哭，被上訴人因而暫時將小孩帶去教會，惟恐因夫妻爭吵
      而對小孩有不利的影響，不料當再回家時，上訴人已將其大部分的衣物帶離開
      家，只留下一封表示不會再回來的信，以及結婚的戒指。又上訴人聲稱隔天被
      上訴人將上訴人衣物、照片全搬回祖宅，雖在原審有證人己○○○出庭作證，
      但在原審判決中，證人庚○○○與己○○○證詞有出入，況蔡寶貴對被上訴人有
      所敵視，此為上訴人所是認，其證詞要無可採。又上訴人聲稱被上訴人於原審
      中有自承，而事實上於原審中被上訴人對此事的答辯乃：因上訴人將其衣物已
      搬回祖宅，只留下幾件為其選購的衣服，希望上訴人在過年拜訪客戶能穿，因
      而隔些日子才回婆家將幾件衣服帶回，並沒有所謂說被上訴人不要留在婆家的
      首飾，因為是被上訴人過世的母親送的，怎可能有如此所為？上訴人主動離家
      在先，並將東西搬走，事後傳真要求被上訴人分居，上訴人心意已決，被上訴
      人實難有選擇餘地，更何況上訴人負氣離家未歸，不但未採取補救措施，於隔
      年八十六年十二月竟又與女友公然訂婚，承諾其婚約，反而控告被上訴人惡意
      遺棄上訴人，豈謂有理？
（二）上訴人聲稱八十三年八月被上訴人預謀背棄上訴人，而將戶籍遷出，事實上因
      雙方的孩子老大、老二當年因華僑之身分而可優先進入師專附小就讀，但老三
      要讀國小那年無法進入附小與兄姐同校，若按住○○路的戶口可就讀的小學，
      與兄姐的學校距離較遠，因而才先將被上訴人的戶口遷出（孩子是美國公民，
      因暫未入戶口），以便能就近於附小不遠的○○國小就讀，此事上訴人也知情
      。又八十六年再次將在○○街的戶口遷出，因老大要升國中，而表妹在○○國
      中任教，因而提議被上訴人搬到學區內（因那時上訴人已離家近一年，也停止
      供給生活費），被上訴人無法負擔房祖（一萬四千元），才決定搬到比較便宜
      的房子，但因登記有時間限制，房子又尚未有著落，才將戶口暫遷至朋友住處
      ，使老大能順利就讀○○國中，更何況可查出被上訴人這三年來的住處地址，
      與戶口登記的是不一樣，而戶口目前仍暫寄朋友家，因被上訴人目前是租屋情
      況。綜上所述，怎可謂被上訴人因遷戶口是決意遺棄上訴人之預謀？
（三）上訴人指控被上訴人對其精神上虐待而不堪同居，實際上上訴人與人通姦乃是
      事實，已被判處有期徒刑肆月，有台灣士林地方法院八十九年度簡上字第一○
      一號的刑事判決為證，怎可謂上訴人受有重大侮辱，達於精神虐待？而上訴人
      八十六年十二月與其女友公然的訂婚（檢察官所舉訂婚照片中有上訴人的母親
      、大嫂等家人均有參加），若非二人已有極親密的關係，怎會公然承諾婚約？
      既有判決書為證，可見被上訴人並未誣告。又上訴人及其女友心有不甘，進一
      步控訴被上訴人傷害等罪，又提出精神賠償一百萬，所幸當日隨同的警員出庭
      作證，被上訴人才幸而無罪。再者被上訴人是八十八年九月才請徵信社調查，
      而非如上訴人所言之八十五年。
（四）上訴人謂其母受被上訴人精神上虐待，乃因其大兒子（上訴人之大哥）之死，
      怪罪被上訴人，而事實上此事是因上訴人去問後，有人告訴其說是○家親近的
      人所密告，致上訴人全家才認為是被上訴人所為而更加敵視被上訴人，惟此事
      乃上訴人全家的誤解，豈能因而謂被上訴人違背倫理常情，不事親長，且導致
      其母精神上因喪子之痛？
（五）又上訴人聲稱被上訴人提出強制執行即為索取金錢為目的，因上訴人離家不到
      一年，則全然斷絕被上訴人與孩子的生活費，被上訴人用光了母親過世前留給
      被上訴人的錢，不得已才向法院訴請生活費的強制執行，這一切需要也是為了
      三個小孩，老大、老二就讀私立高中，學費、補習費、租金，各項費用，目前
      執行的三萬四千元，要維持這個家實屬困難，老三也很快要升高中，不夠的部
      分，被上訴人去兼些美語補習班的課，但生活困難，而上訴人自承有每月收入
      二十萬，但卻罔顧家小之需，實令人感嘆！
（六）上訴人八十五年二月十八日與被上訴人爭執後，斷然離家，並發傳真要求分居
      ，且不再探視子女，抑且斷絕經濟來源，則兩方縱有難以維持婚姻之重大事由
      ，其咎在上訴人。上訴人若願回心轉意，被上訴人仍期待再給予彼此機會，共
      同努力給予孩子們一個健全的家，被上訴人仍願以誠意、愛心與上訴人再營婚
      姻生活。
三、證據：援用第一審所提證據為證。
丙、本院依上訴人聲請函請財團法人奇美醫院檢送被上訴人甲○○之病歷資料。
      理      由
一、上訴人起訴：主張伊於美留學期間，憑媒妁之言與被上訴人成婚，結褵以後方發
    覺雙方個性、想法皆不相同，被上訴人更時常掌摑上訴人並威脅離婚，上訴人一
    再容忍，詎被上訴人更加自以為是，八十三年雙方返國定居，上訴人從商，生意
    失利，遭被上訴人多方奚落，並不時以肢體暴力衝撞上訴人，並要上訴人以每月
    七萬元之資，供伊揮霍，後加入號稱基督教支派之榮光教會，該教會宣稱以神力
    為人驅病鬼，自此被上訴人即以教會為恃，不時藉故辱罵上訴人母親，八十四年
    間為求得與該教會友靈修即挾制三名子女，出外賃屋而居，上訴人不得已遷往同
    居，豈料被上訴人即以教會為家，並脅制子女受洗，更完全不讓三名子女與上訴
    人家人接觸，上訴人於八十五年之農曆過年，因此與被上訴人發生爭執，被上訴
    人趁上訴人返家省親之際，即將上訴人衣物全數運回上訴人祖宅，自此不相往來
    ，雙方並於八十五年二月二十九日簽妥先分居後離婚之協議書，被上訴人即與三
    名子女遷往教友房屋同住，八十五年九月間，上訴人之事業，經癸○○董事長併
    入台塑後，被上訴人即一反前述先分居後離婚之協議，不斷派人或親自到上訴人
    上班地點騷擾，以求達致上訴人提供大量金錢之目的，被上訴人為遂其圖謀，並
    捏造事證，誣告上訴人胞兄壬○○、兄嫂庚○○○違反醫師法，致壬○○暴發肝
    癌而病逝，雙方感情根本無法再圓，為此依民法第一千零五十二條第二項規定，
    訴請判決離婚云云。
二、被上訴人則以：上訴人於八十五年二月十八日自歐洲回來，隨即打電話給其母親
    問有關祭拜牲禮的事，其即告訴上訴人母親已知道我今年不準備祭品，上訴人與
    母親掛完電話後一言不語，直至吃中飯時，其問上訴人是否為準備牲禮的事生氣
    ，上訴人則怒氣大發，將正吃飯的飯桌打翻，質問為何不準備祭品而爭吵，被上
    訴人為免上訴人更加動怒，才帶小孩們出去，其後回家時發現上訴人已收拾大部
    分的衣物而離家，事後被上訴人曾主動與上訴人聯絡，也約上訴人見面，希望上
    訴人回家，但上訴人仍堅持不肯，被上訴人知道上訴人心意已決，遂將為上訴人
    選購之衣服以及隨用物品，送至上訴人母親住處。而上訴人指控被上訴人捏造不
    實事證，誣告大伯以致壬○○憂憤，疾發身亡，其於庭上已表明若查出是被上訴
    人去舉發，願無條件離婚，在刑事妨害家庭之民事精神賠償亦願撤銷，且上訴人
    之訴訟代理人於庭上亦稱「是上訴人的猜測」，並無其他證明可證實是被上訴人
    舉發，更何況被上訴人與上訴人長期居住美國十年，回國定居後亦少去上訴人大
    哥診所，無法知悉內部診所是否有任何違法之事？上訴人自前案離婚訴訟案中，
    屢對教會抨擊，並指控教會，實為自己不當行為之掩蓋。而上訴人指出被上訴人
    不讓子女返家團圓，當孩子知道便主動提出要寫信來表明看法。又二年前被上訴
    人曾以存證信函向上訴人告知被上訴人與孩子之住處，並期待上訴人能回家，並
    非如上訴人所言被上訴人未讓上訴人知其住所。又上訴人聲稱於八十九年七月十
    四日聲請西區調解委員會調解，而被上訴人堅持子女不得返還父家居住，雙方不
    歡而散，與事實不符。因被上訴人表明孩子有要升高一、國三的，課業繁重，無
    法按上訴人所提時間履行，但歡迎上訴人回家來看孩子。又當時上訴人母親指責
    被上訴人愛錢，上訴人大哥、大嫂罵被上訴人誣告他違反醫師法，種種指責、叫
    罵才不歡而散等語。再者，上訴人五年前藉故離家，隔年即與女友舉行正式訂婚
    儀式，在士林刑事偵查庭女方有承認上訴人承諾等法院判准離婚後則與女方結婚
    ，雖上訴人上訴於八十七年七月間被駁回，仍拒絕給付家庭生活費，被上訴人不
    得已才訴請上訴人給付生活費，經法院判決勝訴確定。被上訴人嗣於八十八年九
    月會同警方查獲上訴人及女友同居之事實，於八十九年六月一審判決，八十九年
    初上訴人及女友共同指控被上訴人傷害上訴人女友，經判決無罪，上訴人行為令
    被上訴人覺得心境疲累，雖上訴人如此對待被上訴人，但為了小孩，也緬懷曾有
    的夫妻之情，被上訴人仍希望上訴人回心轉意資為抗辯。
三、查本件前經上訴人對被上訴人提起離婚訴訟，其起訴離婚事由係以：「兩造之個
    性及價值觀認同差異甚大，諸如上訴人志在創業，被上訴人卻表示從商太過忙碌
    屢次要求上訴人轉任教職；上訴人回國後想回報母親，乃與母親同住，被上訴人
    卻表達自組小家庭之意願；被上訴人對上訴人及其母親所奉行之慎終追遠謂為崇
    拜偶像，並拒絕對上訴人父親之神位行禮，並要求兩造子女亦不得為之；八十三
    年二月上訴人雖嘗試與被上訴人搬至台南市○○街另組小家庭，但兩造之價值觀
    、宗教歧異及爭吵仍無法改善；八十五年二月十八日上訴人甫自歐美出差返國，
    兩造又因種種問提起爭執，被上訴人以身體衝撞上訴人，上訴人為免雙方暴力互
    傷而離家，自此八十五年二月十八日起兩造分居，期間不曾再為見面，上訴人亦
    無法探視兩造所生子女，僅透過律師尋求合意離婚，惟因監護及贍養費之給付無
    法合致未成立，數次協商兩造婚姻已無法維續，為此依民法第一千零五十二條第
    二項請求判決離婚」，嗣經本院以八十七年度家上字第八十七號判決認定：「兩
    造結婚之初，上訴人（即本案上訴人）即赴美就學九年，返台後未久上訴人即遠
    赴台北工作，僅假日返家，十餘年來子女均由被上訴人照料，實難謂被上對家庭
    生活並未經營。而依證人即兩造長子丙○○到庭所證，兩造子女均已就讀小學五
    年級或國中已有相當自主意思，被上訴人並無強迫子女參加教會，並禁止祭祖之
    行為。至上訴人主張被上訴人參加之教會以神力治病，並未舉證，自非可採。而
    上訴人於兩造結婚時，即知悉被上訴人之宗教信養，縱因宗教觀念歧異，亦應互
    相尊重對方信仰自由，不得僅因宗教信仰有異為由，主張有難以維持婚姻之重大
    事由。是以兩造於八十五年二月分居前雖因宗教信仰等問題而生爭執，客觀上尚
    難認兩造婚姻有何難以維持之情事。且上訴人因與被上訴人爭吵即離開兩造居所
    ，同月二十七日發傳真函要求分居，自此未再返家探視被上訴人及子女，且自八
    十六年九月間起未給付子女生活費，二年間全然未盡對家庭及婚姻之責任，復拒
    絕被上訴人攜同子女赴台北同住，是以兩造分居兩年以上之事實，婚姻固屬有名
    無實，惟我國民法並無分居一定期間即構成離婚之事由，自難以此援引外國立法
    例，遽予准許離婚。且此項事由之肇因，實係上訴人個人行為所致，難認係因被
    上訴人之過失所致，上訴人自不得據為裁判離婚之事由」等語，駁回上訴人離婚
    之請求確定，此經原審法院調閱之本院八十七年度家上字第八十七號民事卷宗足
    稽。
四、按「訴訟標的於確定之終局判決中經裁判者，除法律別有規定外，當事人不得就
    該法律關係更行起訴」，民事訴訟法第四百條第一項定有明文。依此，為訴訟標
    的之法律關係，於確定之終局判決中已經裁判者，就該法律關係即有既判力，當
    事人雖僅於新訴訟用作攻擊防禦方法，法院亦不得為反於確定判決意旨之裁判，
    而此之所謂既判力，不僅關於其言詞辯論終結前所提出之攻擊防禦方法有之，即
    其當時得提出而未提出之攻擊防禦方法亦有之。（最高法院五十一年度台上字第
    六六五號判例、三十年度上字第八號判例可供參照）。本件上訴人雖復依民法第
    一千零五十二條第二項規定訴請離婚。惟按民法第一千零五十二條第二項規定：
    「有前項以外之重大事由，難以維持婚姻者，夫妻之一方得請求離婚。但其事由
    應由夫妻之一方負責者，僅他方得請求離婚。」查上訴人前所提離婚訴訟，既經
    承審法院認定婚姻無法維繫之事由乃肇因上訴人個人行為所致，並判決確定，則
    該確定判決就兩造婚姻關係之認定即具有既判力，本院就前確定判決事實審言詞
    辯論終結前即已存之此兩造婚姻關係發生破綻之原因，自不得反於該確定判決之
    認定，故關於兩造於前離婚案件已提出，而經前案判決予以審酌之主張，前案之
    認定既已具既判力，本院就此部分主張自無從再為審酌；又查上訴人於本案主張
    兩造婚姻已生破綻，據以訴請離婚，雖復另舉於前案事實審言詞辯論終結後之事
    實以為憑據，然除上訴人能舉證證明於前案事實審言詞辯論終結後發生之事實，
    已足以阻斷前案所認定上訴人就婚姻破綻之可歸責性，否則上訴人再依民法第一
    千零五十二條第二項之規定，據以請求判決離婚，仍難謂有理由。次按「提起婚
    姻無效、撤銷婚姻或離婚之訴，因無理由被駁回者，受該判決之原告，不得援以
    前依訴之合併、變更或追加所得主張之事實，提起獨立之訴」，民事訴訟法第五
    百七十三條第一項定有明文。此係指該受判決之原告知悉此等事實之發生，得主
    張而未為主張者而言，若該等事實於前訴訟事實審言詞辯論終結前尚未發生，或
    雖已發生而不為原告所悉，或雖知悉但缺乏證據證明，故未主張者，則不應受此
    限制，否則有失事理之平（最高法院八十五年度台上字第一六三五號判決意旨參
    照）。查民法第一千零五十二條第一項第三、四、五款固規定：「夫妻之一方受
    他方不堪同居之虐待者。」、「夫妻之一方對於他方之直系尊親屬為虐待，或受
    他方之直系尊親屬之虐待，致不堪為共同生活者。」、「夫妻之一方以惡意遺棄
    他方在繼續狀態中者。」得向法院請求離婚，惟上訴人本件起訴主張被上訴人構
    成上開離婚事由，其據以主張之事實包括：
  被上訴人自八十五年至八十八年期間誣稱上訴人與人通姦，且八十五年間即長期
    僱請徵信社人員，以電話騷擾、竊聽，跟蹤方式，調查上訴人，又兼以訴訟不斷
    並刻意阻斷上訴人及其家族與子女連繫，致上訴人精神上遭受極大之痛苦。
  被上訴人個性乖戾，不敬長輩，致上訴人之母親深感精神上痛苦。
  兩造於八十五年除夕爭吵，被上訴人負氣攜子前往教會，且悍拒返回祖宅，翌日
    更擅將上訴人衣物、照片全部搬回祖宅，並在衣物箱中表明要與上訴人離婚，要
    過自己的生活，惡意遺棄上訴人，且被上訴人自八十三年八月即已預謀將戶籍遷
    出，而被上訴人屢次遷移住所，足見其不欲與上訴人同居而刻意隱瞞住所，被上
    訴人最後（查係於八十七年六月二十九日，參卷附被上訴人戶籍謄本）將住所寄
    居於榮光教會旁，即現○○街○段之地址，益證被上訴人決意斷絕與上訴人之關
    係，遺棄上訴人。
    經查上開事實，俱係發生在前案離婚訴訟（本院八十七年度家上字第八十七號判
    決）第二審言詞辯論終結前，實為上訴人於前訴訟中所已知悉，本得依訴之合併
    、變更或追加主張之，縱其未於前審中主張，揆諸前開規定，上訴人自不得再援
    上述事實，作為提起本件離婚之訴的理由。
五、依上訴人主張本件離婚之訴新發生之事實有「兩造已分居五年，未共同生活」、
    「被上訴人曾檢舉上訴人之大哥壬○○違反醫師法，致壬○○暴發肝癌死亡」、
    「被上訴人有精神上之疾病」三項，爰分述如下：
  (一)查上訴人主張兩造已分居已逾五年，此分居滿五年之事實狀態係完成於前審判決
    後，尚非為前訴訟既判力所及。而本件分居事由，係因雙方之分居協議，即係八
    十五年二月廿九日，上訴人傳真予被上訴人要約：「雙方暫時分居，然後一段時
    日再平靜的離婚。」，該要約經被上訴人認同，並簽字確認後回傳予上訴人，自
    此雙方即未共同生活，彼此形同陌路毫無夫妻之實，實無維繫婚姻之可能性，足
    以認定兩造已無法繼續共同生活，而構成民法第一千零五十二條第二項之重大事
    由，難以維持婚姻者。而分居後雙方皆未盡真摯之努力彌合婚姻，應認雙方皆可
    歸責，且參諸德國、瑞士諸法分居五年，無論婚姻有無過失之任何一方，皆可訴
    請離婚云云。惟我國民法並未如他國法律設有分居一定期間即構成離婚之事由，
    而上訴人所主張之夫妻五年可訴請離婚，既尚在研擬立法中，尚未經立法院增訂
    通過，則本院自無從逾越立法權，對尚待正式立法之規定，逕行援引適用，是故
    單以兩造分居滿五年之事實狀態，依現行法令，尚不構成難以維持婚姻之重大事
    由。
  (二)上訴人主張：被上訴人患有精神病，難以維持婚姻，請求函查被上訴人之病歷云
    云。經依本院函請財團法人奇美醫院檢送被上訴人之就診病歷資料，依被上訴人
    之病情摘要所示：「被上訴人於該院八十三年四月二十一日精神科門診發現憂鬱
    症狀，開予抗憂鬱劑治療；八十三年四月二十日同樣藥物於精神科門診開予治療
    ，爾後即未於該院精神科門診治療」，有該院中華民國九○年六月四日（九十）
    奇醫字第二八六七號函附卷可稽，按憂鬱症乃現今常見之文明病症，經投藥即可
    改善，尚非重大不治之精神疾病。況查被上訴人於本院應訊之言行舉止，均能對
    答如流，情緒亦無其他異常現象，上訴人主張被上訴人患有精神病難以維持婚姻
    乙節，並無理由。
  (三)上訴人復又主張「被上訴人曾檢舉上訴人之大哥壬○○違反醫師法，致壬○○暴
    發肝癌死亡」云云，為被上訴人所否認，此外上訴人復未舉證證明。雖被上訴人
    自承：「健保局官員告知被上訴人密報壬○○者，為上訴人最親近之人」等語，
    上訴人因而推定係被上訴人所為，惟上訴人就被上訴人密告一事自承並無證據，
    且縱如健保局官員確有上開說法，並不必盡然表示即係被上訴人所為；至上訴人
    母親雖立誓言書，自言「害死壬○○我兒的恐就是甲，我恨她」等語，不惟無
    憑，從其用語亦未能肯定檢舉行為係被上訴人所為，則上訴人僅憑主觀猜測又無
    證據，認定被上訴人有密告行為，自非可採。
六、上訴人另主張：分居係基於雙方之協議，不可歸責於上訴人云云。按上訴人主張
    兩造是基於協議而分居，雖提出傳真函一紙供參；依上開信函內容所載，上訴人
    是「建議兩造暫時分居，然後一段時日再平靜的離婚」等語，惟據兩造之子丙○
    ○到庭證述：「（父母親沒有住在一起幾年？）五年，因為五年前農曆他們發生
    爭執，我有在場，當時爭執原因並不是很確切知道，當時我父親很生氣，就將桌
    子打翻，他們吵架原因好像是為準備牲禮的關係，爭吵之後我母親將我們帶到奶
    奶家，當時住在○○街發生爭執，我去我奶奶家，但只有我母親進去奶奶家，我
    們仍在車上，之後我母親下來我們就去教堂。此後我們還是回○○街的家裡住，
    但那天回去之後我父親就不在了。」「（父母分居後父親有無過來看過你們？）
    沒有，也沒有常和我們聯絡，我們很少找他，因為他在台北時間不一定。這五年
    來我父親都沒有來看過我們，也沒有打電話聯絡，我父親知道我們的電話。」另
    丁○○亦證以：「我父母爭吵導致分居，細節我不清楚，但我記得當時爭吵並不
    是很嚴重，當時我很害怕，因我父親有掀桌子，大致原因我則不知道。」「（知
    道父親的東西是誰搬走的？）我不知道，爭吵那天我們回到○○街的家裡，發現
    父親的東西不見了，且桌子已恢復原狀。」「（這幾年來父親有無來看你們？）
    沒有，他沒有跟我們聯絡，也沒有去學校找過我們，也沒有打電話給我們。」以
    此，足見上訴人於八十五年年初與被上訴人爭執後，主動離去，並將東西搬走，
    事後傳真信函予被上訴人提議分居，豈能謂兩造已有分居協議？而上訴人既已離
    家，並向被上訴人要求分居，若上訴人當時分居心意已決，被上訴人實難有選擇
    餘地，自難僅以信函，謂兩造即有分居之協議。且不論上訴人傳真分居提議之書
    信是否經被上訴人同意，然上訴人在兩造爭吵之時負氣離家未歸，復未採取補救
    措施，導致爭吵之因素延續，使兩造感情傷害擴大，又豈能以事後兩造已協議分
    居為由，免其責任？況上訴人離家在先，復不願回家，就兩造分居之事由，自始
    即居於主動，被上訴人僅被動回應上訴人離家之舉，若謂被上訴人被動回應即須
    就分居之事由負責，而謂上訴人主動離去無須負起過失之責，焉有是理？至證人
    庚○○○雖到庭證述：「八十五年農曆大年夜，上訴人自國外回國，打電話向我
    婆婆報平安，當時我婆婆要上訴人乙○○帶妻子小孩回來團圓，我婆婆說拜拜的
    東西他們不吃，所以另外準備水果等沒有拜拜的東西給小孩吃，之後就掛了電話
    ，不久被上訴人打電話過來，很生氣的說，他不買不拜不吃，你們又高興什麼呢
    ，就又把電話掛斷，我婆婆就打電話給上訴人，問他們發生什麼事，並叫他們不
    要吵，也沒有叫被上訴人買牲禮，沒有必要為此吵架。上訴人很生氣回答說他沒
    有如此說。」然依證人所述，被上訴人既係打電話予渠婆婆，證人非談話當事人
    ，何能知悉電話內容？且證人蔡寶貴為上訴人之嫂嫂，並對被上訴人有所敵視，
    此為上訴人所是認，渠是否客觀陳述，非無可疑。另證人蔡素雲雖證以：「兩造
    在八十五年過年時吵架，隔天被上訴人將上訴人的照片衣物等東西拿到我家中，
    裡面的首飾她也說她不要，並且說乙○○可以去慢慢選新太太，並說首飾可以給
    他的新太太使用。」然據庚○○○則證稱：「隔天早上我婆婆開門發現門口有一
    箱行李，裡面是上訴人的東西。包括訂婚戒指、手環、照片等，都拿回來。裡面
    有一封信，她信上有說她是女強人，說她會好好活下去，當時我和我婆婆、上訴
    人乙○○都在場。」經核證人所述互有出入，則證人所證，自難憑採。且上訴人
    曾明白表示不願與被上訴人同住之意，有前審判決附於原審卷可參（參原審卷第
    四十七頁之上訴人陳述第七點），相較被上訴人表達願意接受上訴人返家（參原
    審卷一五九頁），可見兩造之所以會持續分居狀態，皆肇因於上訴人不肯履行同
    居義務之故。雖上訴人又謂分居後雙方皆未盡真摯之努力彌合婚姻，應認雙方皆
    可歸責云云，然查本件上訴人與訴外人辛○○涉及通姦，雖上訴人否認，但事經
    台灣士林地方法院檢察署聲請簡易判決處刑，並經台灣士林地方法院以上訴人犯
    通姦罪，判處有期徒刑六月，此有上訴人所提之台灣士林地方法院檢察署八十八
    年度偵字第一００五四號聲請簡易判決處刑書、台灣士林地方法院八十九年度湖
    簡字第九號刑事簡易判決書在原審卷可參，且被上訴人另指上訴人已與辛○○舉
    行訂婚儀式，此亦為上訴人所不否認，雖上訴人稱：係因辛○○遭無端涉入上訴
    人之不幸婚姻，又頻遭謠傳為上訴人之姘頭，全家人因此顏面盡失，辛母親更
    中風加劇，上訴人為表負責之意，乃與該女舉行訂婚儀式並承諾離婚後結為親家
    ，此動機和行為並無逾禮和不法，係屬人情常事云云，然縱上訴人所述辛無端
    遭涉入所述為，伊為有所補償，盡可選擇其他方式表示，何必以訂婚之方式表示
    歉意？況訂婚乃以將來結婚為目的，而預先之約定，其既係為將來結婚為目的之
    約定，故非待舉行結婚儀式，尚不生身分上之關係；上訴人更已自承與訴外人辛
    ○○將來有成婚之意，確見其關係匪淺，而若上訴人與辛為一般同事，則以訂
    婚方式，何能盡補償之意？豈非更是瓜田李下，落人口實，上訴人所辯，有違一
    般人情常理，殊難想像。故上訴人於兩造分居後，確已結交新女友，則被上訴人
    縱想努力復合，亦因上訴人有外遇而徒勞無功，衡諸上情，此項過失應歸屬上訴
    人無疑。
七、次查上訴人將兩造婚姻發生破綻事由，歸責於被上訴人揮霍無度，並指稱被上訴
    人要求上訴人以每月七萬元之資，供伊揮霍，上訴人為此借貸二百萬元等語；然
    據上訴人之兄子○○於兩造之前離婚案件中所提出之信函，其內載稱：「．．．
    民國八十三年初舉家返台，想自創事業，苦於生活費闕如，就由家兄出面擔保向
    銀行信貸兩百萬元按月提撥作為家用．．．。」此有上訴人所提子○○書寫之信
    函一封在卷可參，據信函所載，上訴人於回國之初係因想自創事業，並苦於生活
    費，始由伊兄長出面擔保向銀行貸款，上訴人將此一貸款之事由，全然歸咎被上
    訴人，顯然不當。上訴人另主張被上訴人致函丑○○之私人信函中載稱：「這個
    月我又透支如下：小孩三人游泳費一萬五千元、丙另外增加的數學推理班五千
    元（不是普通班）、丁也加入（註：再加入五千元）、戊也開始上英文班、
    汽車燃料稅四千元、平交道罰金六千元．．．」，亦有上訴人所提信件一紙可參
    ，然觀諸該信件所載之費用，其中補習費、學習費等，均係子女學習費用，另汽
    車燃料稅為國家依法課徵之稅收，且為汽車使用人必須負擔之稅負，而屬生活必
    須之支出，何能認定係被上訴人滿足個人慾望之開銷？至平交道罰金六千元，其
    支出固然可以避免，然諸如此等交通違規罰鍰之支出，與行為人是否謹慎遵守交
    通規則有關，但與行為人是否揮霍成性則無必然關係，亦即再勤儉之人，也有可
    能受交通罰責。故上訴人所舉被上訴人書寫信函載稱之支出，均不足認定被上訴
    人有何浪費之舉。至上訴人另主張兩造間原有新台幣三百萬之共同存款置於被上
    訴人處云云，惟事經被上訴人當庭否認，上訴人復未能舉證以實其說，亦難採信
    。
八、上訴人復主張被上訴人杜絕三名小孩與親祖母及家人見面之機會，並舉被上訴人
    寫信予上訴人之母之信函為證，然本件係因上訴人於八十五年二月十八日與被上
    訴人爭吵後即離開兩造設於台南市○○街○號○樓之○之居所，並於八十五
    年二月二十九日發傳真函予被上訴人要求分居，自此未再返家探視被上訴人及子
    女，並自八十六年九月起未給付被上訴人及子女生活費用，二年間全然未盡對家
    庭及婚姻之責任，此為上訴人前提起離婚案件，經法院認定之事實，有台灣台南
    地方法院調閱本院八十七年度家上字第八十七號判決可資參照，上訴人於本案復
    主張被上訴人杜絕小孩與祖母及家人見面機會等語，自不足採。至上訴人主張：
    上訴人於八十九年一月二十七日發函被上訴人要求接小孩團圓過年，遭被上訴人
    推託，足證被上訴人刻意阻斷上訴人與子女之親情等語，然查上訴人自八十五年
    二月十八日與被上訴人爭吵後自行離開，此後未返家探視子女，且自八十六年九
    月起未給付家庭生活費用，已如前述，則上訴人對於子女，顯然未盡扶養之義務
    ，在彼此相隔數年，關係已然生疏之下，則上訴人之子女因面臨陌生環境心生畏
    懼而拒絕，實為人情之常，上訴人豈能期待子女欣然前往？上訴人久未盡照顧、
    關懷之情，卻突然要求與子女過年，全然不顧及子女之意願與感受，可見伊專斷
    恣為，而上訴人以伊於除夕前五日即已發函送達被上訴人，伊猶未能接子女一同
    過年，足證被上訴人刻意阻斷上訴人與子女之親情云云，殊難贊同。且證人子○
    ○（即上訴人二哥）於原審證稱：其實上訴人之母中間曾打過許多電話給兩造之
    子，都是上訴人授意，因為上訴人怕太久沒有打，若自己打，會被小孩子拒絕，
    所以才找上訴人母親出面等語，由此可證，被上訴人並未禁止小孩與上訴人家族
    聯繫，反而是上訴人自己心態問題，從未與小孩聯繫，以致親子感情生疏，縱如
    上訴人所言，被上訴人有橫加阻撓，惟上訴人亦未能舉證以實其說，且由其所述
    看不出上訴人有盡何努力找機會與小孩相處，只為了怕與被上訴人見面有爭執之
    虞，就從未嘗試與小孩見面，且多於逢年過節，才會透過上訴人之親人（如上訴
    人二哥、侄子和姪女）去找小孩，造成親子關係疏離，上訴人實應負大半責任。
九、另查，上訴人主張被上訴人興訟未斷，提出一連串通姦、損害賠償、強制執行等
    民、刑事八件訴訟，為索取金錢為目的，並累及上訴人之兄嫂亦一併被訴，亦具
    有難以維持婚姻之重大事由。惟被上訴人提起上開訴訟，實因上訴人既未給付子
    女之生活費用，復又有外遇行為，被上訴人為養育兩造子女，維持家庭生活及保
    障婚姻，始循法律途徑謀取救濟，且判決結果亦認上訴人確有通姦犯行及應給付
    兩造子女及被上訴人扶養及生活費用，核有上開判決（臺灣士林地方法院八十九
    年度簡上字第一一號刑事判決、本院八十八年度家上字第一三○五號民事判決
    ）附於原審卷可稽，足見被上訴人並非無理取鬧，實乃為保護子女及自身權益所
    不得不然，縱此有傷夫妻情分，惟若非上訴人不顧家庭妻小在先，相信被上訴人
    亦不致訴諸法律解決，則上訴人何能卸責？
十、末按七十四年六月三日修正公布之民法第一千零五十二條增列第二項規定：有前
    項以外之重大事由，難以維持婚姻者，夫妻之一方得請求離婚。但其事由應由夫
    妻之一方負責者，僅他方得請求離婚。其但書部分參照修正理由說明，係為求公
    允始增設該但書之規定。故難以維持婚姻之重大事由，夫妻雙方均須負責時，應
    比較衡量雙方之有責程度，僅責任較輕之一方，得向責任較重之他方請求離婚（
    參照最高法院八十八年度台上字第一五一五號、九十年度台上字第八○四號判決
    ）。查兩造自八十五年二月間爭吵後，上訴人即離家並與被上訴人分居，迄今已
    五年，其間初期尚有聯繫，嗣後則未有往來，而兩造於八十六年間透過徐美玉律
    師商談離婚事宜，當時被上訴人提出離婚之條件為「一千二百萬元，頭期款六百
    萬元，餘款六百萬元可分三年給付，每半年給付一次五十萬元，但須有連帶保證
    人」、「小孩歸何人監護，伊無意見，如歸她，她希望探視時能讓她在場，或由
    她陪同，因為她不能接受小孩祭拜祖先，認此乃崇拜偶像」。另被上訴人於寫信
    給友人信中亦提到離婚條件，記載「男方隨時可探視，但必須增加須經女方同意
    字樣。．．．男方每月支付七萬元正贍養費，要增加字樣如下：至女方再嫁為止
    ，且要有連帶保證人。」另上訴人於提起本件訴訟前，曾聲請調解，因兩造意見
    不一致而調解不成立，凡此有上訴人所提徐美玉律師調解書函、被上訴人寄丑○
    ○之書信、崴騰法律事務所函、調解聲請狀、調解不成立證明書各一件在卷供參
    ，由兩造自分居後之互動情況，足見兩造於分居後之互動主題均圍繞在是否離婚
    之條件，顯見彼此主觀上均無維繫婚姻之意念；而兩造宗教信仰差異過鉅，且上
    訴人屢以被上訴人有宗教狂熱現象，不願接納被上訴人之信仰，被上訴人信仰基
    督教多年，教會之力量已然成為重要精神支柱，更不可能為此改變信仰。加以兩
    造觀念、個性之差距，終究成為分居之導火線，而上訴人分居後五年來，久未探
    視被上訴人及子女，以此，兩造之婚姻客觀上情愛已盪然無存，致徒有夫妻之名
    、無夫妻之實，自足認兩造已有民法第一千零五十二條第二項難以維持婚姻之重
    大事由存在。然兩造之婚姻固存有諸多問題，惟此仍賴當事人協力同心解決，並
    非全然無解；而上訴人捨此不為，詎於八十五年二月十八日與被上訴人爭執後，
    斷然離家，隨即發傳真函予被上訴人要求分居，且不惟不再探視子女，抑且斷絕
    經濟來源，則兩造難以維持婚姻之重大事由，其咎在上訴人，此已據上訴人前所
    提離婚案件，經本院八十七年度家上字第八十七號判決認定甚明；觀諸上訴人所
    主張前案事實審言詞辯論終結後發生之事實，及伊於本案始知悉而提出之事實，
    均不足阻斷上訴人就兩造婚姻關係發生破綻之可歸責性，則兩造婚姻固然有難以
    維持之重大事由，惟此一事由之發生，既應由上訴人負責，則上訴人據以訴請離
    婚，揆諸首開說明，即屬無理由。
十一、綜前所述，兩造婚姻雖有難以維持之重大事由，惟此一重大事由既係肇因於上訴
    人所致，從而上訴人依民法第一千零五十二條第二項訴請離婚，並就兩造所生三
    個未成年子女權利義務之行使及負擔由上訴人任之，並無理由，原審為上訴人敗
    訴之判決，經核並無違誤，上訴意旨指摘原判決不當，求為廢棄改判，非有理由
    ，應予駁回。
十二、本件事証已臻明確，兩造其餘攻擊防禦方法及証据資料，核與本件判決結果不生
    影響，不予一一論述，併予敘明。
十三、據上論結，本件上訴為無理由，依民事訴訟法第四百四十九條第一項、第七十八
    條，判決如主文。
中      華      民      國    九十      年    八      月    二十一    日
                                    臺灣高等法院臺南分院民事第一庭
~B1審判長法官  林    金    村
~B2      法官  袁    靜    文
~B3      法官  曾    平    杉
右為正本係照原本作成。
如對本判決上訴，須於判決送達後二十日內向本院提出上訴狀，未表明上訴理由者，
應於上訴後二十日內向本院提出理由書。
中      華      民      國    九十      年    八      月    二十二    日
                                        法院書記官  葉    秀    珍

司法院資訊處製作；財團法人民間司法改革基金會備份。
